【裁判字號】    97,家訴,155
【裁判日期】    980729
【裁判案由】    確認遺囑無效
【裁判全文】
臺灣臺北地方法院民事判決             97年度家訴字第155號
原      告  戊○○
訴訟代理人  許俊仁律師
            甲○○
被      告  丁○○
法定代理人  丙○○
被      告  社團法人雲林縣陳守成慈善功德會
法定代理人  陳耀楠
訴訟代理人  王寶蒞律師
被      告  乙○○
上列當事人間請求確認遺囑無效事件，本院判決如下：
      主      文
確認被繼承人黃健於民國97年7月5日所作代筆遺囑無效。
訴訟費用由被告負擔。
    事    實
甲、原告方面：
一、聲明：如主文所示。
二、陳述：原告戊○○、被告丁○○均被繼承人黃健之子女。
    被繼承人於民國97年8月2日死亡，被告乙○○以被繼承人生
    前於民國97年7月5日立有代筆遺囑，而遺囑中指定其為遺囑
    執行人，欲執行系爭代筆遺囑之內容，遺囑內容將被繼承人
    名下動產部份有股票、現金存款，外幣基金、年金險等全部
    的二分之一，俟其百年後捐贈給社團法人雲林縣陳守成慈善
    功德會，惟系爭代筆遺囑見證人王能幸律師及段桓律師僅於
    遺囑上蓋用律師印章，並未親自於遺囑上簽名，且未親自在
    場見聞，已與民法第1194條代筆遺囑之要件不符，當屬無效
    。再者，被告乙○○亦自承立代筆遺囑當天沒有見到兩位律
    師見證人，被告雖另主張系爭遺囑無效，仍成立贈與契約，
    原告因而無即受判決利益，然是否另成立贈與契約，與本案
    系爭遺囑是否符合民法第1194條代筆遺囑之要件無涉，原告
    有受判決之利益等語。
三、證據：提出戶籍謄本、死亡證明書、被繼承人黃健民國97
    年7月5日代筆遺囑影本、雲林縣人民團體立案證書影本為證
乙、被告丁○○方面：作成遺囑時我不在場。
丙、被告社團法人雲林縣陳守成慈善功德會方面：
一、聲明：（一）原告之訴駁回。（二）訴訟費用由原告負擔。
二、陳述：被繼承人去世前一、二個月前，曾向被告社團法人雲
    林縣陳守成慈善功德會理事長陳耀楠稱，由於其財產中有新
    台幣4、5百萬，係由陳守成、陳楊慎夫妻所贈與，加以被繼
    承人認為功德會設立之目的係為濟世救人，願意於其死後給
    予功德會其動產的一半，考量到贈與稅的問題，死亡前二年
    內之贈與將被追溯，故被繼承人過世後再來交付即可。縱認
    遺囑欠缺法定要件無效，惟觀此遺囑內容欲贈與動產之一半
    給被告社團法人雲林縣陳守成慈善功德會之意思甚為明確，
    與功德會理事長間贈與之意思合致，是系爭遺囑縱為無效，
    被繼承人仍欲為贈與之法律行為，原告提本件訴訟無即受判
    決之法律上利益等語。
丁、被告乙○○方面：
一、聲明：（一）原告之訴駁回。（二）訴訟費用由原告負擔。
二、陳述：被繼承人於民國95年得知其罹患大腸癌，自97年初自
    覺身體狀況每下愈況，即開始積極處理身後事宜，被告乙○○係被繼承人之阿姨，多年來受被繼承人信任協助處理諸多
    事項，並於被繼承人不久人世前照料許多繁雜瑣事，當中包
    括居中協調、聯繫多年未見之原告與被繼承人見面，惟二人
    竟不歡而散，觀被繼承人之遺囑仍有分配適當之財產予原告
    ，殊料原告仍不知足等語。
      理      由
一、按「確認法律關係之訴，非原告有即受確認判決之法律上利
    益者，不得提起之；確認證書真偽或為法律關係基礎事實存
    否之訴，亦同。前項確認法律關係基礎事實之存否之訴，以
    原告不能提起他訴訟者為限。」此為89年2月9日新修正公布
    之民事訴訟法第247 條第1、2項所明定。查本件原告起訴請
    求確認之對象，為被繼承人黃健生前所立之代筆遺囑是否
    無效，乃為兩造對於被繼承人遺產繼承法律關係爭執之基礎
    事實，依前揭修正之民事訴訟法第247條第1項後段規定，原
    告訴請判決確認上開代筆遺囑無效，確認對象仍屬適格。又
    原告主張被繼承人黃健代筆遺囑無效，因遺囑之是否有效
    不明確，致其在法律上之地位有受侵害之危險，即與被告丁○○繼承權利之範圍不明確、被告乙○○是否為遺囑執行人
    、被告社團法人雲林縣陳守成慈善功德會是否為受遺贈人，
    而此項不安定之狀態，得以對被告等提起確認之訴而除去，
    是原告有受確認判決之法律上之利益，洵堪肯認，故原告提
    起本件確認遺囑無效訴訟，應屬合法，被告抗辯原告提起本
    件確認之訴不合法，殊無可採，合先敘明。
二、本件原告起訴主張：原告戊○○、被告丁○○為被繼承人黃
    健之繼承人，被繼承人已於民國97年8月2日死亡，系爭遺
    囑於97年7月5日製作，代筆遺囑見證人中王能幸律師及段桓
    律師僅於遺囑上蓋用律師印章，並未親自於遺囑上簽名，且
    未親自在場見聞之事實，業據其提出戶籍謄本、代筆遺囑影
    本為證，且為被告所不否認，復經被告乙○○陳述：「立遺
    囑的時候我在場，是我陪同被繼承人到事務所，到的時候並
    沒有見到兩位見證人，事後我們看報紙才知道當時的律師是
    假的律師，我們也被騙了。」（見本院98年1月14日言詞辯
    論筆錄），堪信為真實。
三、又按代筆遺囑，由遺囑人指定三人以上之見證人，由遺囑人
    口述遺囑意旨，使見證人中之一人筆記、宣讀、講解、經遺
    囑人認可後，記明年、月、日及代筆人之姓名，由見證人全
    體及遺囑人同行簽名，遺囑人不能簽名者，應按指印代之。
    民法第1194條定有明文。代筆遺囑未依此法定方式製作者，
    自屬無效，又關於民法第1194條代筆遺囑之規定應由見證人
    全體及遺囑人同行簽名，遺囑人不能簽名者，應按指印代之
    ，見證人則特別規定須以簽名為之，排除同法第3條第2項蓋
    章代簽名、第3 項以指印、十字或其他符號代簽名，在文件
    上經二人簽名證明等方式之使用，此有最高法院81年度台上
    字第484號、86年度台上字第921號判決意旨可資參酌。
四、次查，原告主張被繼承人黃健生前於民國97年7月5所立之
    代筆遺囑，其中見證人王能幸律師、段桓律師未親自在場見
    聞，僅於遺囑上蓋用律師印章，並未親自簽名之情，業據其
    提出系爭遺囑乙份為證，經本院核閱屬實，且為被告所不爭
    執，堪認為真實無誤。原告據此主張系爭遺囑見證人二人未
    在場見聞，又欠缺見證人簽名之法定要件，應屬無效，是揆
    諸前揭判決意旨，上開遺囑不具備民法第1194條代筆遺囑之
    法定要件，應屬無效，被告所辯，依法洵屬無據，要無可採
    。
五、因本案事證已臻明確，兩造其餘主張陳述及所提之證據，均
    毋庸再予審酌，附此敘明。從而，原告起訴請求確認被繼承
    人黃健於民國97年7月5日所作代筆遺囑無效，為有理由，
    應予准許。
六、結論：原告之訴為有理由，依民事訴訟法第78條，判決如主
    文。
中    華    民    國    98    年    7     月    29    日
                  家事法庭  法  官    彭南元
以上正本係照原本作成。
如對本判決上訴，須於判決送達後20日之不變期間內，向本院提
出上訴狀。
中    華    民    國    98    年    7     月    29    日
                            書記官    尹遜言


司法院資訊處製作；財團法人民間司法改革基金會備份。
